臺灣臺北地方法院民事判決
110年度建字第179號
原      告  蘭亭福邨C棟管理負責人

法定代理人  楊宏毅  
訴訟代理人  林瑞陽律師
被      告  順信營造有限公司

法定代理人  周綾軒  
訴訟代理人  劉凡聖律師
            洪秀珠  
上列當事人間請求解除承攬契約事件，本院於民國111年5月13日
言詞辯論終結，判決如下：
    主     文
被告應給付原告新臺幣壹佰壹拾萬貳仟元，及自民國一百一十年
七月二十四日起至清償日止，按週年利率百分之五計算之利息。
原告其餘之訴駁回。
訴訟費用由被告負擔百分之六十四，餘由原告負擔。
本判決第一項於原告以新臺幣參拾柒萬元為被告供擔保後，得假
執行；但被告如以新臺幣壹佰壹拾萬貳仟元為原告預供擔保，得
免為假執行。
原告其餘假執行之聲請駁回。
    事實及理由
壹、程序方面
    按民事訴訟法有第40條第3項規定非法人之團體，設有代表
    人或管理人者，有當事人能力。又管理負責人依公寓大廈管
    理條例第3條第10款規定，係指未成立管理委員會，由區分
    所有權人推選住戶一人或依同法第28條第3項（起造人於召
    集區分所有權人召開區分所有權人會議成立管理委員會或推
    選管理負責人前，為公寓大廈之管理負責人）、第29條第6
    項（公寓大廈未組成管理委員會且未推選管理負責人時，以
    第25條區分所有權人互推之召集人或申請指定之臨時召集人
    為管理負責人）規定為負責管理公寓大廈事務者，同條例第
    40條並準用第36條（管理委員會之職務）、第38條（當事人
    能力）及第39條（對區分所有權人會議負責）規定，可認管
    理負責人就其執行職務相關之民事紛爭可為訴訟上之當事人
    。經查，原告為門牌號碼臺北市○○區○○路000巷00○號建物即
    蘭亭福邨C棟（下稱系爭建物）之管理負責人，經臺北市政
    府同意備查，此有臺北市政府都市發展局（下稱都發局）民
    國110年11月2日北市都授建字第1103093101號函暨函附蘭亭
    福邨C棟公寓大廈管理組織報備資料1份在卷可稽（見本院卷
    第113-150頁），並為被告所不爭執(本院卷第176頁)，而本
    件係因系爭建物新增建電梯之承攬契約爭議涉訟，該契約復
    為原告所簽訂（見本院卷第31頁），依公寓大廈管理條例第
    40條準用第36條規定，與原告之職務相關，原告自有代表所
    屬社區全體區分所有權人應訴之訴訟實施權。
貳、實體方面：　　　
一、原告主張：
㈠、109年3月間原告經訴外人王瑞婷建築師遊說後參與臺北市政
    府協助老舊建築物更新增設電梯補助專案，在王瑞婷居間下
    ，於同年月15日與被告簽訂「蘭亭福邨C棟電建工程合約（
    下稱系爭契約）」，約定被告以新臺幣（下同）450萬元總
    價承攬系爭建物之電梯增建工程(下稱系爭工程)，並應依王
    瑞婷所繪設計圖施作。原告於簽約後給付第一期款114萬元
    ，經都發局於109年8月17日核發雜項執照（下稱系爭雜照）
    後，再於109年8月24日給付第2期工程款57萬元，並請被告
    開工，惟被告無正當理由拒不開工，甚至於109年12月31日
    以原告延宕工期超過6個月為由，主張依系爭契約第10條第2
    項第4款約定終止契約。然系爭工程依法取得系爭雜照，無
    滯礙難行或違反建築相關法規致生公共安全之疑慮，被告終
    止契約行為於法無據，不生效力。應認系爭契約乃因可歸責
    被告之事由致給付不能，原告依民法第226條、第256條規定
    ，以本件起訴狀繕本之送達為解除系爭契約之意思表示，並
    依同法第259條第1項第2款先位請求被告返還已付工程款171
    萬元，及自受領第2期款翌日（109年8月25日）起之法定利
    息。若認原告不得解除系爭契約，原告備位依系爭契約第10
    條第1項第2款約定以起訴狀繕本之送達為終止契約之意思表
    示，且被告自始未進場，就系爭工程並無完成任何部分，爰
    依同條第1項第4款約定請求被告返還預付款全部，及自起訴
    狀繕本送達翌日起之法定利息。
㈡、聲明：
⒈、先位聲明：
①、被告應給付原告171萬元，及自109年8月25日起至清償日止，
    按週年利率5%計算之利息。
②、願供擔保，請准宣告假執行。
⒉、備位聲明：
①、被告應給付原告171萬元，及自起訴狀繕本送達翌日起至清償
    日止，按週年利率5%計算之利息。
②、願供擔保，請准宣告假執行。
二、被告則以：王瑞婷交付被告之設計圖顯示系爭工程應打除系
    爭建物4支主樑，就此結構變更應先辦理系爭建物之使照變
    更後方能施作，然原告始終未取得變更使照之許可，兩造就
    系爭工程能否安全進行產生爭議，系爭工程因而停擺。嗣被
    告於109年12月31日寄發律師函依系爭契約第10條第2項第4
    款終止契約，應屬有據，並應由原告賠償被告一切損失。另
    原告於110年1月15日回函稱「…惟該公司既有終止契約意願
    ，我方亦不勉強，爰請貴大律師代為函覆，同意合意終止上
    開原契約」等語，有與被告合意終止契約之意，系爭契約至
    遲於110年1月間經雙方合意終止，原告無從再解除契約。其
    依民法債務不履行及給付不能之相關規定主張解除契約及返
    還工程款，應屬無據。再就原告已給付之171萬元，其中附
    表編號1、6、7乃原告依其與王瑞婷間之委任契約應給付王
    瑞婷之款項（共計60萬8,000元），被告僅代收轉付，被告
    既已給付王瑞婷，原告不得請求被告返還。另附表編號2至5
    、8至12為被告於系爭契約終止前已完成之系爭工程項目，
    前開12項被告共計支出136萬6,429元，應於結算時扣除等語
    。並聲明：㈠、原告之訴及假執行聲請均駁回。㈡、如受不利
    判決，願供擔保，請准宣告免為假執行。
三、本件原告主張兩造於109年3月15日簽訂蘭亭福邨C棟電建工
    程合約（即系爭契約），工程地點為臺北市○○區○○路000巷0
    0○00號1-5樓，合約總價450萬元，原告已給付被告系爭契約
    簽約款及第二期款共計171萬元，其中60萬8,000元被告已給
    付予王瑞婷；都發局於109年8月17日就系爭工程核發系爭雜
    照等情，業據提出蘭亭福邨C棟電建工程合約、都發局109雜
    字第22號雜項執照、原告存簿內頁交易明細及國內匯款申請
    書為證(見本院卷第23-31頁、第33-35頁、第37頁)，且為被
    告所不爭執（見本院卷第74頁），此部分主張堪以信實。
四、至原告主張系爭契約乃因可歸責被告之事由致給付不能，依
    民法第226條、第256條規定為解除系爭契約之意思表示，先
    位請求被告依同法第259條第1項第2款規定返還已付工程款1
    71萬元本息；備位依系爭契約第10條第1項第2款約定終止契
    約，依同條第1項第4款約定請求被告返還預付款全部等節，
    為被告否認，並以前詞置辯，茲就應審酌事項分述如下：
㈠、系爭工程並無不可進場施作情事，被告於109年12月31日依系
    爭契約第10條第2項第4款約定終止契約，應屬無據：　
⒈、按乙方之終止合約權：甲方有下列情事之一者，乙方得終止
    本合約，甲方必須賠償所受一切損失。4.訂約後，甲方在六
    個月内仍無法使乙方開工者。系爭契約第2項第4款約定甚明
    。是兩造係約定倘締結系爭契約後，因非可歸責於被告之因
    素致無法於6個月內進場施作，則被告可行使意定終止權，
    並請求原告賠償其所受之損失。
⒉、本件被告固辯以：依王瑞婷交付之設計圖，系爭工程應打除
    系爭建物4支主樑，就此結構變更應先取得使照變更後方能
    進場施作云云，惟查，證人王瑞婷證稱：就系爭建物電梯興
    建工程，我受任於被告公司，協助申請電梯增建的雜項執照
    。我負責系爭工程申請雜項執照，而申請雜項執照的內容就
    會包含拆除內容及併案辦理立面圖變更，本件的雜項執照注
    意事項第7 、8 點的記載，就是包含拆除內容及併案辦理立
    面圖變更的許可。不用另案去辦理變更使用執照及拆除執照
    。我在申請雜項執照時，就已經向主管機關提出建築設計圖
    及結構設計圖，並經主管機關審核通過，我有將審核通過的
    建築設計圖、結構設計圖及電子檔提供給被告。申辦雜項執
    照時檢附之設計圖面，與我提供給被告據以施作之圖面是相
    同的。若不同，會無法竣工。上開圖面有涉及建物主結構應
    切樑，就此結構變更不用另案辦理變更使照，而是已經併案
    在雜項執照中做申辦並獲准。在申辦雜項執照時，所檢附的
    結構設計圖，都已經清楚表明要拆除及補做的樑尺寸及位置
    ，因為都有經過建築師公會及建管處的審查通過，才會得到
    併案辦理立面變更獲准的結果。雜項執照下來，營造廠就已
    經可以報開工，報開工經市府核准以後，就可以開始施作了
    ，後面不需要辦理所謂的變更使照程序等語（見本院卷第41
    6-420頁），且觀諸系爭雜照注意事項第8 點記載：「併案
    辦理立面變更」等語（見本院卷第35頁）；都發局亦於110
    年11月8日以北市都建照字第1106200163號函覆本院稱：「
    旨案係申請雜項執照併案辦理變更使用許可，並於109年8月
    18日領得雜項執照」等語（見本院卷第161頁），確與證人
    王瑞婷上開證述內容相符，是系爭工程依王瑞婷所繪製之設
    計圖申請系爭雜照及併案辦理立面變更，已獲得主管機關核
    准，無再辦理使照變更之必要，且無不可開工進場施作之正
    當事由，被告上開抗辯，並非可採。
⒊、被告另辯以：王瑞婷申請系爭雜照時使用之設計圖，並未包
    含切除系爭建物部分主樑之圖面，惟其提供與被告要求施作
    之圖面，係包含部分切除主樑之工程云云，然查，觀諸被告
    所提設計圖（見本院卷第83-90頁），與本院依職權向都發
    局調取之系爭雜照卷互核以觀，該等圖面並無歧異，且其上
    確有載明：「拆除樑、補強RC樑」等設計內容（見本院卷第
    88-89頁），足認系爭工程據以申請系爭雜照之設計圖，本
    包含切除系爭建物部分主樑之工程在內，與前開證人王瑞婷
    之證述內容相符，被告空言所辯，與客觀證據不合，洵無足
    取。
⒋、從而，本件並無被告所稱無法進場施作之客觀事由存在，反
    係因可歸責於被告之因素而未能實際開工，被告主張於109
    年12月31日依系爭契約第10條第2項第4款約定終止契約（見
    本院卷第45頁律師函），應屬無據。
㈡、兩造未於110年1月15日達成合意終止系爭契約之意思表示合
    致：　　
⒈、按契約之合意終止為契約行為，於合意終止後得否請求他方
    賠償損害，悉依當事人之約定定之（最高法院110年度台上
    字第149號判決要旨參照）。契約之合意終止與法定或約定
    終止權之行使性質不同，效果亦異。前者為契約行為，即以
    第二次契約終止原有之契約（第一次契約）（最高法院107
    年度台上字第2225號判決意旨參照）。準此，契約之合意終
    止性質上乃一獨立之契約行為，於雙方意思表示達成合致時
    ，方能成立。
⒉、本件被告於109年12月31日依系爭契約第10條第2項第4款約定
    ，委由律師發函與原告主張終止契約，經原告於110年1月15
    日回覆，此有法典律師事務所109年12月31日109法聖字第00
    00000-0號函、精果法律事務所函110年1月15日110年精律字
    第1229號函各1份附卷可參（見本院卷第45-48頁），被告固
    稱原告上開函文表示：「…同意合意終止上開原契約」等語
    ，可認兩造有合意終止契約之意云云，惟查，細考原告之函
    文，前後文為：「…然查雙方就變更施作内容之協商，本在
    和諧進行中；現距雜項執照所載法定開工期限（領照後6個
    月）亦尚有月餘，該公司遽行片面終止契約所指，顯非事實
    ，尚非合法，我全體住戶均無法認同。惟該公司既有終止契
    約意願，我方亦不勉強，爰請貴大律師代為函覆，同意合意
    終止上開原契約，並請該公司於110年1月25日前將上開已收
    工程款扣除王瑞婷建築師608,000元費用後之餘額1,102,000
    元，返還匯入『蘭亭福邨C棟管理負責人』公共基金專戶…，以
    展現來函所稱重為議約之誠意」等語（見本院卷第47-48頁
    ），堪認原告對於被告片面主張得依系爭契約第10條第2項
    第4款約定終止契約一事，明確爭執，惟就被告終止契約之
    意圖，原告係提出「以被告返還110萬2,000元作為合意終止
    契約之條件」之要約，而被告就此回應以：「…，本公司仍
    有其他必要支出之塾付，扣除必要費用後，係剩餘339,500
    元。為維商誼，本公司建議雙方協商契約終止事宜，本公司
    返還剩餘款項，或是貴我雙方重新以公平合理價格議約。」
    等語，有法典律師事務所110年2月17日110年法聖字第00000
    00-0號函1份存卷可考（見本院卷第49-50頁），顯然就原告
    所提要約並未承諾，而係再次提出雙方協商如何終止契約之
    請求。是以，自難認兩造已就合意終止系爭契約乙節，達成
    意思表示一致，被告辯以系爭契約至遲於110年1月間經兩造
    合意終止云云，並非可採。
㈢、原告先位依民法第226條、第256條規定解除系爭契約，應屬
    無據：
⒈、按因可歸責於債務人之事由，致給付不能者，債權人得請求
    賠償損害。債權人於有第226條之情形時，得解除其契約。
    民法第226條第1項、第256條分別定有明文。民法上所謂給
    付不能，係指依社會觀念其給付已屬不能者而言，亦即債務
    人所負債務不能實現，已無從依債務本旨為給付之意（最高
    法院107年度台上字第73號判決意旨參照）。而給付若仍可
    能，則為遲延給付（最高法院82年度台上字第2364號判決要
    旨參照）。
⒉、本件原告固主張被告拒不進場施作系爭工程，原告得依民法
    第226條第1項、第256條規定解除契約等語，惟查，系爭工
    程確有取得主管機關核准之系爭雜照，得以開工及施作等節
    ，均如前述，則依通常之社會觀念，被告所負契約義務並無
    不能實現之情事，就該仍屬可能之給付，縱被告拒絕給付，
    至多僅生給付遲延疑義。原告無從適用給付不能之規定行使
    權利，其主張依第226條第1項、第256條規定，以起訴狀繕
    本之送達解除系爭契約（見本院卷第13頁），並依同法第25
    9條第1項第2款先位請求被告返還已付工程款171萬元本息，
    應屬無據。
㈣、原告依系爭契約第10條第1項第2款約定終止契約，依同條第1
    項第4款約定請求被告返還工程款110萬2,000元，為有理由
    ：　　
⒈、按乙方任意停止工作，或作輟無常，進行遲滯有事實者，甲
    方認為不能如期竣工時。甲方得終止契約，此觀系爭契約第
    10條第1項第2款約定甚明（見本院卷第27頁）。是兩造係約
    定倘確有客觀事實足認被告就系爭工程之施作無意履行、任
    意停工、進行遲滯等，原告即得行使上開意定終止權。
⒉、經查，系爭工程業於109年8月17日取得系爭雜照，有都發局1
    09雜字第22號雜項執照存卷可參（見本院卷第33-34頁），
    並為被告所不爭執（見本院卷第74頁），且取得系爭雜照後
    ，系爭工程即得進場施作，亦據證人王瑞婷證述如前，然被
    告以系爭工程應切樑為由遲未動工，並於109年12月31日委
    由律師寄發上開函文主張終止契約，自可認其主觀上無意履
    約，致工程進度停滯不前，則原告依系爭契約第10條第1項
    第2款約定，以起訴狀繕本之送達終止系爭契約（見本院卷
    第13頁），即屬有理。
⒊、次按契約之終止，僅使契約自終止之時起，嗣後歸於消滅，
    承攬契約在終止以前，承攬人業已完成之工作，苟已具備一
    定之經濟上效用，可達訂約意旨所欲達成之目的者，定作人
    就其受領之工作，有給付相當報酬之義務（最高法院74年度
    台上字第1769號判決意旨參照）。系爭契約第10條第1項第4
    款亦約定：「乙方領有預付款者，結算後如尚有餘額，應退
    還甲方。」（見本院卷第29頁）。準此，系爭契約雖經原告
    合法終止而向後失其效力，惟被告於系爭契約終止前，已依
    約提出之工作給付，仍得請求給付相當之報酬。倘結算後被
    告尚有溢領工程款，原告得依前揭約定請求返還。
⒋、經查，被告主張其已完成及支付如附表所示之工作及費用，
    支出合計136萬6,429元，且其中60萬8,000元乃被告代收轉
    付王瑞婷之款項，非工程款性質，故僅能退原告34萬3,571
    元等語，雖提出印章物品簽收單、被告與訴外人壯鼎工程有
    限公司簽訂之電梯增建工程電梯鋼結構工程合約、鋼筋照片
    、109年度台北市協助老舊建築物更新增設電梯補助申請書
    、委託同意書、line對話紀錄、被告匯款紀錄、收據、報價
    單、都發局就原告報備同意備查之函文、原告報備證明、被
    告網路轉帳紀錄、臺北市○○區○○段0000地號土地使用通知書
    、統一發票、建築工程開工申報書、臺北市政府營建工程空
    氣汙染防制費繳款單、申請拆除部分營建剩餘資源處理計畫
    書、電梯工程材料購訂單、訂購報價單等為證（見本院卷第
    193-277頁、第303-381頁），然就附表所示項目與被告提供
    之系爭工程報價單對照以觀（見本院卷第259-262頁），再
    佐以系爭工程業由王瑞婷建築師繪製經結構技師簽證之設計
    圖，並據以領得系爭雜照，惟未進場實際施作等事實，僅能
    認被告已完成報價單上所載之建築規劃設計、雜項執照申辦
    、圖說簽證費用、技師簽證費等工作，且被告確有實際付款
    60萬8,000元予王瑞婷乙節，有被告匯款紀錄、王瑞婷開立
    之收據附卷可稽（見本院卷第315-317頁、第337-339頁、第
    343-345頁），並經證人王瑞婷確認無訛（見本院卷第417頁
    ），原告亦無異詞（見本院卷第428-429頁），則就附表編
    號1、6、7即被告給付予王瑞婷建築師之共計60萬8,000元，
    應認確屬被告依約已完成之工作，得請求此部分工程報酬。
    至被告辯以其與王瑞婷間無契約關係，此部分款項係代收轉
    付性質云云，與前開收據上所載「茲因甲方-順信營造有限
    公司委託乙方-王瑞婷建築師事務所辦理臺北市○○區○○路000
    巷00號、55號公寓電機増建工程雜項執照」等內容不合（見
    本院卷第317、339、345頁），亦與證人王瑞婷證稱：我受
    任於被告公司，協助申請電梯增建的雜項執照。我是基於我
    與被告間的口頭契約，是類似委任關係等語矛盾（見本院卷
    第416頁），尚無可採，惟此不影響被告得依兩造間系爭契
    約保有此部分工程報酬之認定，附此敘明。
⒌、再就附表編號2、3、5、8、9、11等項目，被告並未於系爭工
    程報價單中列載及計價，且核其行為性質，充其量僅為被告
    為達成系爭契約目的所支出之內部履約成本，對原告而言，
    尚非具備與系爭工程相關之一定經濟價值。且被告無從依系
    爭契約第10條第2項第4款約定終止契約，自無同條項所定之
    損害賠償請求權可得主張，其將該等成本損失列為應計價之
    項目，自無可取。另就附表編號4、12項目，查被告確已於
    本件起訴前之109年7至8月，就原告給付之第1、2期工程款
    申報繳納營業稅等節，固有營業人銷售額與稅額申報書影本
    、財政部臺北國稅局信義分局111年3月14日財北國稅信義營
    業字第1110153240號函各1份在卷可考(見本院卷第387-391
    頁、第411頁)，然衡以本件終止契約後是否應辦理銷貨退回
    、進貨退出或折讓手續方得退稅，應僅係被告與稅務機關間
    之稅務行政關係，被告逕將該等稅款轉嫁由原告負擔，尚非
    有理。另附表編號10項目，被告自陳：目前鋼材均在壯鼎工
    程有限公司的倉庫內，被告並未支付任何價金予壯鼎工程有
    限公司等語（見本院卷第422、496頁），亦難認被告已買受
    取得系爭工程所須鋼筋材料並可轉交原告，其請求此部分報
    酬50萬元，亦乏依據。
⒍、綜此，被告主張支出附表編號1至12項目之費用，其中僅編號
    1、6、7之共計60萬8,000元，屬被告依約已完成之工作，依
    此計算，原告依系爭契約第1項第4款約定，得請求被告返還
    之工程款為110萬2,000元【計算式：171萬元－60萬8,000元＝
    110萬2,000元】。
㈤、按給付無確定期限者，債務人於債權人得請求給付時，經其
    催告而未為給付，自受催告時起，負遲延責任。其經債權人
    起訴而送達訴狀，或依督促程序送達支付命令，或為其他相
    類之行為者，與催告有同一之效力。遲延之債務，以支付金
    錢為標的者，債權人得請求依法定利率計算之遲延利息。應
    付利息之債務，其利率未經約定，亦無法律可據者，週年利
    率為5%，民法第229條第2項、第233條第1項前段、第203條
    分別定有明文。本件原告依系爭契約第10條第1項第4款約定
    請求被告返還終止契約後溢收之工程報酬，該項給付未有確
    定之履行期限，屬不確定期限之債務。又本件起訴狀繕本係
    於110年7月23日送達被告（見本院卷第63頁），被告應自翌
    日即110年7月24日起負遲延責任。
五、綜上所述，原告備位依系爭契約第10條第1項第2款約定終止
    契約，並依同條項第4款約定請求被告給付110萬2,000元，
    及自起訴狀繕本送達翌日即110年7月24日起至清償日止，按
    週年利率5%計算之利息，為有理由，應予准許；逾此範圍之
    請求，則屬無據，應予駁回。就原告勝訴部分，兩造分別陳
    明願供擔保請准宣告假執行及免為假執行，核無不合，爰分
    別酌定相當之擔保金額，予以准許。至原告敗訴部分，其假
    執行之聲請已失所附麗，應予駁回。
六、本件事證已臻明確，兩造其餘攻擊防禦方法及所提證據，核
    與判決結果不生影響，爰不逐一論駁，附此敘明。
七、訴訟費用負擔之依據：民事訴訟法第79條。　　　　
中　　華　　民　　國　　111 　年　　6 　　月　　10　　日
                  工程法庭    法　官　蔡牧容
以上正本係照原本作成。
如對本判決上訴，須於判決送達後20日內向本院提出上訴狀。如
委任律師提起上訴者，應一併繳納上訴審裁判費。
中　　華　　民　　國　　111 　年　　6 　　月　　10　　日
                              書記官　周芳安
附表
編號 科目 金額（新臺幣） 1 代支付王瑞婷建築師(簽約款)25%  16萬元 2 申請管理委員會(第一次報備) 2萬元 3 文書/用印章/謄本 2萬5,000元 4 第1期工程款114萬元之發票稅款 5萬4,286元 5 第二次管委會報備(C棟成立) 5,000元 6 第二期款執造掛件代支付建築師費30% 19萬2,000元 7 第三期款執造核准代支付建築師費40% 25萬6,000元 8 申請開工 3萬元 9 申報廢棄物 5萬2,000元 10 基礎鋼骨訂購定金 50萬元 11 申請補助款申請文書費 4萬5,000元 12 第2期工程款57萬元之發票稅款 2萬7,143元 總計                                     136萬6,429元